【裁判字號】    98,上,197
【裁判日期】    990113
【裁判案由】    返還不當得利
【裁判全文】
臺灣高等法院臺中分院民事判決           98年度上字第197號
上  訴  人  丙○○
訴訟代理人  楊佳勳  律師
被  上訴人  乙○○
上列當事人間請求返還不當得利事件，上訴人對於民國98年04月
30日臺灣臺中地方法院97年度訴字第2410號第一審判決提起上訴
，本院於98年12月30日言詞辯論終結，茲判決如下：
    主  文
原判決不利於上訴人部分廢棄。
上開廢棄部分，被上訴人在第一審之訴及假執行之聲請駁回。
第一、二審訴訟費用（除確定部分外）由被上訴人負擔。
    事  實
一、上訴人聲明求為判決：(一)原判決不利於上訴人部分廢棄。(二)
    上開廢棄部分，被上訴人在第一審之訴及假執行之聲請均駁
    回。(三)第一、二審訴訟費用均由被上訴人負擔。(四)如受不利
    判決，願供擔保請准予宣告免假執行。其陳述除與原判決記
    載相同者予以引用之外，另補稱：
  (一)上訴人並無於86年9月1日與訴外人仇中民簽定不動產買賣契
    約，購買系爭不動產。上訴人僅係為讓借予訴外人甲○○約
    600 萬元之債權，能有不動產得以擔保獲償，而單純同意甲
    ○○將系爭土地登記於名下，但無授權甲○○以上訴人名義
    與仇中民買賣系爭不動產，更無授權甲○○以上訴人代理人
    名義與被上訴人買賣系爭不動產。俟系爭不動產由原審共同
    被告丁○○（原審判決後未據上訴）以其女兒楊玉嬿名義及
    甲○○以黃宏文名義拍得，而其拍賣價金係由丁○○與甲○
    ○共同出資，與上訴人無關，上訴人並無出資參與系爭不動
    產之拍賣。所有系爭不動產之買賣、拍賣，均係訴外人甲○
    ○未經上訴人同意，擅自為之。
  (二)系爭不動產買賣契約並無上訴人之簽章，亦無授權書作為附
    件。況被上訴人或居間介紹者李清金既知悉系爭土地係登記
    於丁○○及上訴人名下，而非甲○○名下，卻從未向上訴人
    查證是否有授權甲○○以代理人名義進行買賣。又買賣價金
    全部由被上訴人交付甲○○收受，倘被上訴人認為本件不動
    產買賣契約之當事人為上訴人，何以支票受款人卻填載為甲
    ○○，而非上訴人？
  (三)訴外人甲○○未經上訴人之同意與授權，即擅自以上訴人代
    理人之名義，與被上訴人於98.05.15簽定「協議書」，該協
    議書內容：「乙方同意返還甲方新台幣1,079,610 元整，由
    甲○○代為給付」，現據甲○○於98.12.08到庭證稱，伊已
    依該協議書給付被上訴人全部款項，則被上訴人並未因而受
    有任何損害。是以被上訴人依不當得利規定請求上訴人返還
    價金，實屬無理由。
  (四)被上訴人曾對上訴人提起詐欺之刑事告訴，上訴人在歷經警
    檢偵訊後，方知被上訴人與訴外人甲○○間存有糾紛。詎該
    刑事詐欺案件經不起訴處分後，被上訴人又對上訴人及丁○
    ○、甲○○（已撤回）提起本件民事訴訟請求返還不當得利
    ，惟本件不動產買賣糾紛係存於被上訴人與訴外人甲○○之
    間，既由訴外人甲○○所引起，故上訴人認為與自己無關，
    方交由訴外人甲○○處理其自身與被上訴人之糾紛。上訴人
    不知訴外人甲○○於原審係委由李振祥律師擔任三名被告即
    丁○○、甲○○與上訴人之共同訴訟代理人，且訴外人甲○
    ○於原審時如何與李振祥律師洽談本事件之始末，上訴人並
    不知悉。上訴人亦未曾與李振祥律師洽談任何本事件之經過
    ，李振祥律師於原審庭呈97年10月20日民事答辯狀，上訴人
    根本不知其內容，是以，原審認李振祥律師於訴訟上所為之
    答辯直接對上訴人發生效力，顯失公允。
  (五)上訴人與訴外人甲○○於本件深具利益衝突，原審共同訴訟
    代理人李振祥律師係由甲○○出面委任，上訴人未曾與之有
    何接觸，故李振祥律師不可能維護上訴人權益，故上訴人應
    不受李振祥律師所作自認之拘束。
  (六)上訴人既未親自收受被上訴人所交付之不動產買賣價金，根
    本未因系爭不動產買賣而受有任何利益，而被上訴人業已收
    受由訴外人甲○○依98.05.15之「協議書」所支付之全部款
    項，則其並未因而受有任何損害，自無不當得利可言。
  (七)原審認系爭買賣契約既經依約解除，乃自始歸於消滅，上訴
    人所受領之價金，即無法律上之原因，且致被上訴人受有損
    害，而判准被上訴人依不當得利之法律關係請求返還，顯有
    違誤，應予廢棄改判，駁回被上訴人在第一審之訴及假執行
    之聲請。
二、被上訴人聲明求為判決：(一)上訴駁回。(二)第二審訴訟費用由
    上訴人負擔。其陳述除與原判決記載相同者予以引用外，另
    補稱：甲○○已經與我和解，錢也分期給我了。
    理  由
一、本件被上訴人經合法通知，未於最後言詞辯論期日到場，核
    無民事訴訟法第386 條各款所列情形之一，爰依上訴人之聲
    請，由其一造辯論而為判決，合先敘明。
二、被上訴人主張：上訴人與原審共同被告丁○○原係坐落台中
    市○區○○段911、911-1、912 等地號系爭土地之所有權人
    ，於86年10月17日由訴外人甲○○代理上訴人及丁○○二人
    與被上訴人簽訂不動產買賣契約書，將該系爭土地出售予被
    上訴人，而被上訴人業已交付約定之定金1,461,148 元及第
    一期款698,072 元予賣方之代理人甲○○。詎被上訴人於86
    年10月20日依系爭買賣契約之約定，持上訴人交付之過戶資
    料至地政事務所辦理登記時，地政事務所人員竟告知系爭土
    地上有地上權登記無法辦理過戶手續，致使系爭土地無法辦
    畢所有權移轉登記手續。且依土地法第104條第1項、土地登
    記規則第97條第2項之規定及系爭買賣契約第5條「本件買賣
    之不動產乙方（即上訴人與丁○○）保證為自己所有及自用
    土地，如有抵押權、典權、押租金及其他權利設定或有受拍
    賣聲請，假扣押假處分之登記或其他有來歷不明者等瑕疵，
    應於本件手續登記期日前由乙方負責全部撤銷排除障礙或解
    決清楚。絕不得有使甲方（即被上訴人）蒙受任何虧損」之
    約定，上訴人本應於移轉登記期日前提供由台中市農會出具
    之拋棄地上權優先購買權切結書及同意書以排除系爭土地上
    之地上權登記，以便被上訴人辦理過戶手續，上訴人竟遲未
    提供上揭書面予被上訴人以解決地上權登記一事，致系爭土
    地無法辦理所有權移轉登記，是本件上訴人未履行契約義務
    違約在先，造成系爭土地於87年12月22日遭台中市農會聲請
    法院查封拍賣，上訴人已無法履約。且當時被上訴人係計畫
    買地蓋屋，因上訴人之遲延，已無法達成被上訴人之契約目
    的，是被上訴人自得依系爭買賣契約第11條之約定，解除系
    爭買賣契約。被上訴人前已多次向上訴人主張解除契約，茲
    再以本件起訴狀為解除系爭買賣契約之意思表示，並依民法
    第259 條之規定及不當得利之法律關係，請求上訴人與原審
    共同被告丁○○返還已付之價金2,159,220 元及法定遲延利
    息等語。
三、上訴人則以：上訴人並無於86年9月1日與訴外人仇中民簽定
    不動產買賣契約，購買系爭不動產。上訴人僅係為讓借予訴
    外人甲○○約600 萬元之債權，能有不動產得以擔保獲償，
    而單純同意甲○○將系爭土地登記於名下，但無授權甲○○
    以上訴人名義與仇中民買賣系爭不動產，更無授權甲○○以
    上訴人代理人名義與被上訴人買賣系爭不動產。俟系爭不動
    產由原審共同被告丁○○以其女兒楊玉嬿名義及甲○○以黃
    宏文名義拍得，而其拍賣價金係由丁○○與甲○○共同出資
    ，與上訴人無關，上訴人並無出資參與系爭不動產之拍賣。
    所有系爭不動產之買賣、拍賣，均係訴外人甲○○未經上訴
    人同意，而擅自為之。又訴外人甲○○現已於98.05.15以上
    訴人代理人之名義，與被上訴人簽定「協議書」，並依該協
    議書之約定，返還被上訴人 1,079,610元（即上訴人應分擔
    之價金半數部分），則被上訴人並未因而受有任何損害。是
    以被上訴人請求上訴人返還價金，實屬無理由。原審判准被
    上訴人依不當得利之法律關係請求上訴人返還價金，顯有違
    誤，應予廢棄改判，駁回被上訴人在第一審之訴及假執行之
    聲請等語，資為抗辯。
四、查上訴人抗辯所稱系爭不動產之買賣，均係訴外人甲○○未
    經伊同意而擅自為之。又訴外人甲○○已於98.05.15以上訴
    人代理人之名義，與被上訴人簽定「協議書」，並依該協議
    書之約定，返還上訴人應分擔之價金半數部分1, 079,610元
    予被上訴人，則被上訴人並未因而受有任何損害等情。核與
    被上訴人主張系爭土地由訴外人甲○○於86年10月17日代理
    上訴人及丁○○二人與其簽訂不動產買賣契約書，將該系爭
    土地出售予被上訴人，而被上訴人所交付之定金 1,461,148
    元及第一期款 698,072元亦係交予賣方之代理人甲○○之買
    賣細節相符。且被上訴人對於訴外人甲○○已於98.05.15以
    上訴人代理人之名義，與其簽定「協議書」，並依該協議書
    之約定，返還上訴人所應分擔之價金半數部分 1,079,610元
    予被上訴人，亦承認「甲○○已經與我和解，錢也分期給我
    了」等語。且據該訴外人甲○○於98.12.08到庭證稱，伊已
    依上開協議書給付被上訴人全部款項無誤。是以無論上訴人
    是否當初有授權訴外人甲○○與被上訴人訂立系爭買賣契約
    ，亦因賣方之代理人甲○○已出面與被上訴人簽訂98.05.15
    之協議書，將上訴人所應分擔之價金半數部分 1,079,610元
    全數給付被上訴人受領，並未因而受有任何損害。則被上訴
    人以系爭買賣契約解除而請求上訴人與原審共同被告丁○○
    返還已付之價金2,159,220 元及法定遲延利息，其中上訴人
    所應分擔之價金半數部分，即為無理由。原審為上訴人敗訴
    之判決，即有未合。上訴意旨指摘原判決不當，求予廢棄改
    判，為有理由，應由本院將原判決不利於上訴人部分廢棄，
    駁回被上訴人在第一審之訴及假執行之聲請。
五、本件事證已臻明確，兩造所提其餘攻擊防禦方法及舉證，與
    判決結果不生影響，爰不一一論述。
六、據上論結，本件上訴為有理由，爰依民事訴訟法第385條第1
    項前段、第450條、第78條，判決如主文。
中    華    民    國    99    年    1     月    13    日
                民事第五庭    審判長法  官  古金男
                                    法  官  王重吉
                                    法  官  鄭金龍
以上正本係照原本作成。
不得上訴。
                                    書記官  瑞芳
中    華    民    國    99    年    1     月    13    日
                                                      Ｓ


司法院資訊處製作；財團法人民間司法改革基金會備份。
